---
title: "6章Rによる時系列の取り扱い"
author: "Udai Yokoyama"
date: "2023-01-25"
output:
  md_document:
    variant: markdown_github
---

```{r}
# パッケージのインポート
library(xts)
library(forecast)
library(urca)

library(ggplot2)
library(ggfortify)
par(family = "HiraKakuProN-W3")
theme_set( theme_bw(base_family = "HiraKakuProN-W3"))
```

#### 6-12.時系列データts型
- 開始時点と「1年に何回データが取られるか」という頻度を指定

```{r}
# 2000年1月から月単位で36個を格納
ts_sample <- ts(1:36, start = c(2000,1), frequency = 12)
ts_sample
```
```{r}
# 四半期の場合
ts_freq4 <- ts(c(1,4,7,3,9,2,5,3), start = c(2000,1), frequency = 4)
ts_freq4
```
- 多変量時系列データを作成する場合は、matrix型やdata.frame型のデータを引数に入れる。
```{r}
# 行列の作成
mat_with_name <- matrix(
  c(1,2,3,4,5,6,7,8),
  ncol = 4,
  byrow = T,
  dimnames = list(c("row1","row2"), c("col1", "col2", "col3", "col4"))
)

# 作成した行列を用いて、ts型に変換
ts_multi <- ts(mat_with_name, start = c(2000,1), frequency = 12)
ts_multi
```
- 作成したts型のデータに対して、window関数を用いることで、特定の期間を抽出可能

```{r}
window(ts_freq4, start=c(2000,2), end=c(2001,1))
```

- RにはPython同様、様々なサンプルデータが用意されている。

```{r}
# シートベルト法案の有無と交通事故死傷者数の時系列推移
head(Seatbelts[,], n = 3)
```
```{r}
# 多変量の場合、[]で特定の列を抽出
Seatbelts[, "front"]
```
```{r}
# ベクトルを用いて、複数列の抽出
Seatbelts[, c("front", "PetrolPrice")]
```
```{r}
# subset関数で特定の月のみを抽出(forecastに内包)
subset(Seatbelts[, "front"], month = 3)
```
#### 6-13.拡張された時系列データxts型
- ts型は日単位に弱いという欠点がある。
- その欠点を補うのにzoo等の時系列を取り扱う型が用意されており、それを統合したのがxtsである。

```{r}
# 行名として日付を指定したmatrix型データを引数に与える
xts_sample <- as.xts(matrix(
  c(1,2,3,4,5),
  dimnames = list(
    c("2000-01-01","2000-01-02","2000-01-03","2000-01-04","2000-01-05")
  ),
  ncol = 1
))
xts_sample
```
```{r}
# xts型はデータ抽出がとても簡単
xts_sample["2000-01-01"]
```
```{r}
# ある日付以降
xts_sample["2000-01-02::"]

# 範囲指定
xts_sample["2000-01-02::2000-01-04"]
```

#### 6-14.ファイルデータの取り込み
- ファイルからデータを読み込むと原則data.frame型で読み込まれる。
- ts型は引数にdata.frame型を取れるためそのまま変換が可能
- xts型はそうはいかず、少々工夫が必要になる。

```{r}
file_data <- read.csv("./data/5-2-1-timeSeries.csv")
file_data
```
```{r}
# ファイルのフルパスではなく、ファイル選択ダイアログを表示し、選択
# file_data_2 <- read.csv(file.choose())
```

- read.delim("clipboard")を使うことで、Excel等でコピーした内容をそのまま取り込むことができる。

```{r}
class(file_data)
```

- xts型に変換するには、read.zoo()を用いるのが簡単

```{r}
# 1列目が時間のラベルになっている。
file_data_xts <- as.xts(
  read.zoo(file_data)
)
file_data_xts
```

#### 6-15.グラフの描画
```{r}
plot(
  Seatbelts[, "front"],
  main = "イギリスの交通事故死者数（前席）",
  xlab = "年",
  ylab = "死傷者数"
)
```
```{r}
# より見やすく
autoplot(
  Seatbelts[, "front"],
  main = "イギリスの交通事故死傷者数（前席）",
  xlab = "年",
  ylab = "死傷者数"
)
```

#### 6-16.単位根検定
- urcaでkpss検定を実装

```{r}
# 対数に変換しつつ、kpss検定
summary(ur.kpss(log(Seatbelts[, "front"])))
```
```{r}
# forecastのndiffs関数を使うといくつ階差を取ればいいかがわかる
ndiffs(log(Seatbelts[, "front"]))
```

