---
title: "7章　RによるARIMAモデル"
author: "Udai Yokoyama"
date: "2023年1月25日"
output:
  md_document:
    variant: markdown_github
---

```{r}
library(forecast)
library(tseries)
library(ggplot2)
library(ggfortify)
theme_set(theme_bw(base_family = "HiraKakuProN-W3"))
```

#### 7-2.分析の対象

-   Seatsbeltsを使用

    -   front：前席における死傷者数
    -   PetrolPrice：ガソリンの値段
    -   law：前席においてシートベルトの義務付け法案の有無。1983年1月31日に施行。

    ```{r}
    front <- Seatbelts[, "front"]
    ```

-   このデータに関しては、モデルが複雑になる。

    -   季節成分が必須。毎年12月頃に死傷者数が増加している。
    -   ガソリンの値段が高いと車にあまり乗らなくなり、交通事故死傷者数が減ると考えられる。
    -   シートベルト法案も交通事故死傷者数を減らす効果がある。

-   以上より、季節成分＋外生変数の入ったARIMAモデル、「SARIMAX」を使う。

#### 対数変換

-   個数や人数といったデータは対数変換してからモデル化するとうまくモデル化できる傾向がある。

```{r}
# 対数系列
log_front <- log(front)

# 図示
ggtsdisplay(log_front, main = "対数系列")
```

#### 7-4.差分系列の作成方法

```{r}
# 原系列
front

# ラグをとる
lag(front, -1)
```

```{r}
# ラグをとったデータを原系列から引くことで差分系列が手に入る
front - lag(front, -1)
```

```{r}
# diffで行うことも可能
diff(front, lag = 1)
```

```{r}
# 対数差分系列
log_diff <- diff(log_front)

# 図示
ggtsdisplay(log_diff, main = "対数差分系列")
```

#### 7-5.季節成分の取り扱い

```{r}
# 月ごとに分けたグラフを図示
ggsubseriesplot(front)
```

```{r}
# 季節差分を取得
frequency(front)

diff(front, lag = frequency(front))
```

```{r}
# 対数差分系列にさらに季節差分をとる
season_log_diff <- diff(log_diff, lag = frequency(log_diff))

# 図示
ggtsdisplay(season_log_diff, main = "季節差分系列")
```

#### 7-6.自己相関とコレログラム

```{r}
# 自己相関を数値で得る
acf(season_log_diff, plot = F, lag.max = 12)
```

#### 7-7.訓練データとテストデータに分ける

-   あらかじめ対数変換はしておく
-   差分系列は、ARIMAが勝手に差分をとってくれるため、行わない。

```{r}
# データを抽出
Seatbelts_log <- Seatbelts[, c("front", "PetrolPrice", "law")]

# front,PetrolPrice列を対数変換
Seatbelts_log[,"front"] <- log(Seatbelts[, "front"])
Seatbelts_log[, "PetrolPrice"] <- log(Seatbelts[, "PetrolPrice"])

# 訓練とテストデータに分ける
train <- window(Seatbelts_log, end = c(1983, 12))
test <- window(Seatbelts_log, start = c(1984, 1))

# frontは今回の応答変数（目的変数）であるため、それ以外を説明変数として確保
petrol_law <- train[, c("PetrolPrice", "law")]
```

#### 7-8.ARIMAモデルの推定

-   forecastのArima関数を用いて、SARIMAXを構築。
    -   $y$：応答関数
    -   $order$：$SARIMA(p,d,q)(P,D,Q)$における$(p,d,q)$
    -   $seasonal$：季節成分の次数$(P,D,Q)$
    -   $xreg$：説明変数の指定

```{r}
model_sarimax <- Arima(
  y = train[, "front"],
  order = c(1,1,1),
  seasonal = list(order = c(1,0,0)),
  xreg = petrol_law
)

# 結果の表示
model_sarimax
```

#### 7-9.補足：差分系列とARIMAの次数の関係

```{r}
Arima(
  y = log_diff, order = c(1,0,0),
  include.mean = F  # 定数項を入れない指定
)
```

```{r}
# 上記と全く同じ
Arima(
  y = log_front, order = c(1,1,0)
)
```

```{r}
# SARIMAと季節差分の関係
Arima(
  y = season_log_diff, order = c(1,0,0),
  include.mean = F
)
```

```{r}
# 上記と全く同じ
Arima(
  y = log_front, order = c(1,1,0),
  seasonal = list(order = c(0,1,0))
)
```

#### 7-10.自動モデル選択$auto.arima関数$

- forecastにあるauto.arima関数を用いて、自動でモデルを選択する。

```{r, cache=TRUE}
sarimax_petrol_law <- auto.arima(
  y = train[, "front"],
  xreg = petrol_law,
  ic = "aic",         # aicc,bic等が選択肢としてある。
  max.order = 7,      # SARIMA(p,d,q)(P,D,Q)におけるp+q+P+Q -> 大きいほど、複雑化可能
  stepwise = F,       # Tだと次数の組み合わせが減少
  approximation = F,  # Tだと毎回の計算において近似的な手法を用いて、計算速度を向上させる -> 誤った結果が出る傾向
  parallel = F,       # 並列化計算の有無
  trace = T,
  num.cores = 4       # ４コアで並列処理が行える
)
```

```{r}
sarimax_petrol_law
```
