---
title: "7章　RによるARIMAモデル"
author: "Udai Yokoyama"
date: "2023年1月25日"
output:
  md_document:
    variant: markdown_github
---

```{r}
library(forecast)
library(tseries)
library(ggplot2)
library(ggfortify)
theme_set(theme_bw(base_family = "HiraKakuProN-W3"))
```

## 7-2.分析の対象

- Seatsbeltsを使用
    - front：前席における死傷者数
    - PetrolPrice：ガソリンの値段
    - law：前席においてシートベルトの義務付け法案の有無。1983年1月31日に施行。

```{r}
front <- Seatbelts[, "front"]
```

- このデータに関しては、モデルが複雑になる。

    - 季節成分が必須。毎年12月頃に死傷者数が増加している。
    - ガソリンの値段が高いと車にあまり乗らなくなり、交通事故死傷者数が減ると考えられる。
    - シートベルト法案も交通事故死傷者数を減らす効果がある。

- 以上より、季節成分＋外生変数の入ったARIMAモデル、「SARIMAX」を使う。

## 対数変換

- 個数や人数といったデータは対数変換してからモデル化するとうまくモデル化できる傾向がある。

```{r}
# 対数系列
log_front <- log(front)

# 図示
ggtsdisplay(log_front, main = "対数系列")
```

## 7-4.差分系列の作成方法

```{r}
# 原系列
front

# ラグをとる
lag(front, -1)
```

```{r}
# ラグをとったデータを原系列から引くことで差分系列が手に入る
front - lag(front, -1)
```

```{r}
# diffで行うことも可能
diff(front, lag = 1)
```

```{r}
# 対数差分系列
log_diff <- diff(log_front)

# 図示
ggtsdisplay(log_diff, main = "対数差分系列")
```

## 7-5.季節成分の取り扱い

```{r}
# 月ごとに分けたグラフを図示
ggsubseriesplot(front)
```

```{r}
# 季節差分を取得
frequency(front)

diff(front, lag = frequency(front))
```

```{r}
# 対数差分系列にさらに季節差分をとる
season_log_diff <- diff(log_diff, lag = frequency(log_diff))

# 図示
ggtsdisplay(season_log_diff, main = "季節差分系列")
```

## 7-6.自己相関とコレログラム

```{r}
# 自己相関を数値で得る
acf(season_log_diff, plot = F, lag.max = 12)
```

## 7-7.訓練データとテストデータに分ける

- あらかじめ対数変換はしておく
- 差分系列は、ARIMAが勝手に差分をとってくれるため、行わない。

```{r}
# データを抽出
Seatbelts_log <- Seatbelts[, c("front", "PetrolPrice", "law")]

# front,PetrolPrice列を対数変換
Seatbelts_log[,"front"] <- log(Seatbelts[, "front"])
Seatbelts_log[, "PetrolPrice"] <- log(Seatbelts[, "PetrolPrice"])

# 訓練とテストデータに分ける
train <- window(Seatbelts_log, end = c(1983, 12))
test <- window(Seatbelts_log, start = c(1984, 1))

# frontは今回の応答変数（目的変数）であるため、それ以外を説明変数として確保
petrol_law <- train[, c("PetrolPrice", "law")]
```

## 7-8.ARIMAモデルの推定

- forecastのArima関数を用いて、SARIMAXを構築。
  - $y$：応答関数
  - $order$：$SARIMA(p,d,q)(P,D,Q)$における$(p,d,q)$
  - $seasonal$：季節成分の次数$(P,D,Q)$
  - $xreg$：説明変数の指定

```{r}
model_sarimax <- Arima(
  y = train[, "front"],
  order = c(1,1,1),
  seasonal = list(order = c(1,0,0)),
  xreg = petrol_law
)

# 結果の表示
model_sarimax
```

## 7-9.補足：差分系列とARIMAの次数の関係

```{r}
Arima(
  y = log_diff, order = c(1,0,0),
  include.mean = F  # 定数項を入れない指定
)
```

```{r}
# 上記と全く同じ
Arima(
  y = log_front, order = c(1,1,0)
)
```

```{r}
# SARIMAと季節差分の関係
Arima(
  y = season_log_diff, order = c(1,0,0),
  include.mean = F
)
```

```{r}
# 上記と全く同じ
Arima(
  y = log_front, order = c(1,1,0),
  seasonal = list(order = c(0,1,0))
)
```

## 7-10.自動モデル選択$auto.arima関数$

- forecastにあるauto.arima関数を用いて、自動でモデルを選択する。

```{r, cache=TRUE}
sarimax_petrol_law <- auto.arima(
  y = train[, "front"],
  xreg = petrol_law,
  ic = "aic",         # aicc,bic等が選択肢としてある。
  max.order = 7,      # SARIMA(p,d,q)(P,D,Q)におけるp+q+P+Q -> 大きいほど、複雑化可能
  stepwise = F,       # Tだと次数の組み合わせが減少
  approximation = F,  # Tだと毎回の計算において近似的な手法を用いて、計算速度を向上させる -> 誤った結果が出る傾向
  parallel = F,       # 並列化計算の有無
  trace = T,
  num.cores = 4       # ４コアで並列処理が行える
)
```

```{r}
sarimax_petrol_law
```
## 7-11.定常性・反転可能性のチェック
- モデルの評価として、「定常性」と「反転可能性」を確認
- 実際は、auto.arima関数ですでに行われている。
- polyroot関数が多項式の根を求める->1よりも大きい数字であることがポイント（定常性も反転可能性も満たす）

```{r}
# 特性方程式の解の絶対値を求める
abs(polyroot(c(1, -coef(sarimax_petrol_law)[c("ar1", "ar2")])))
```

- MAおよび季節差分のAR項についても行う。
- MAにおける反転可能条件は、AR項の定常条件の特性方程式とは異なることに注意
```{r}
# MA項
abs(polyroot(c(1, coef(sarimax_petrol_law)[c("ma1")])))

# Seasonal AR項
abs(polyroot(c(1, -coef(sarimax_petrol_law)[c("sma1")])))
```

## 7-12.残差のチェック
- 残差のチェックを行う。
- まず、残差の自己相関の検定を行う。
- $p-value>0.5$より有意な自己相関は見られなかったということになり、「明らかな問題」がないと結論付けられる

```{r}
checkresiduals(sarimax_petrol_law)
```
- 次に残差の正規性の検定。
  + jarque.bera.test：正規性の検定を行う関数
  + resid：残差の取得を行う関数 
- 結果として、こちらも正規分布に有意に異なっているとは言えない。（つまり、問題なし）
```{r}
jarque.bera.test(resid(sarimax_petrol_law))
```

## 7-13.ARIMAによる予測
- 問題なく同定されたモデルを用いて予測を行う。
- 予測については、冒頭で切り分けておいたテストデータを使用。
- forecast内のforecast関数を使用

```{r, cache=TRUE}
petrol_law_test <- test[, c("PetrolPrice", "law")]
sarimax_f <- forecast(
  sarimax_petrol_law,
  xreg = petrol_law_test,
  h =12,  # 12時点まで予測
  level = c(95, 70)  # 信頼区間95％と70％の予測区間についても出力
)

sarimax_f
```
```{r}
# 予測結果の図示
autoplot(sarimax_f, predict.colour = 1, main = "ARIMAによる予測")
```
- 予測結果は出たものの問題がある。それは、説明変数に"PetrolPrice"を用いていることである。これは、未来のデータである。
- そのため、何かしらで代用する必要がある。→過去の石油価格の平均値
  - rep：繰り返し同じ値を出力する関数→rep(1,12)とすると、1が12回出力される
```{r}
# 石油価格の平均のdata.frameを作成
petrol_law_mean <- data.frame(
  PetrolPrice=rep(mean(train[, "PetrolPrice"]),12),
  law=rep(1,12)
)

# data.frame->matrixに変換
petrol_law_mean <- matrix(as.matrix(petrol_law_mean), nrow(petrol_law_mean), ncol(petrol_law_mean), )
colnames(petrol_law_mean) <- c("PetrolPrice", "law")
petrol_law_mean

# forecastで予測
sarimax_f_mean <- forecast(sarimax_petrol_law, xreg = petrol_law_mean)
```

- また、別パターンとして、直近12ヶ月の石油価格を用いた予測値も用意
```{r}
# 直近のデータを抽出したdata.frameを作成
petrol_law_tail <- data.frame(
  PetrolPrice=rep(tail(train[, "PetrolPrice"], n=1), 12),
  law=rep(1,12)
)

# data.frame->matrixに変換
petrol_law_tail <- matrix(as.matrix(petrol_law_tail), nrow(petrol_law_tail), ncol(petrol_law_tail))
colnames(petrol_law_tail) <- c("PetrolPrice", "law")
petrol_law_tail

sarimax_f_tail <- forecast(sarimax_petrol_law, xreg = petrol_law_tail)
```
## 7-14.ナイーブ予測
- ナイーブ予測を用いて、予測精度の比較を行う。
  - ナイーブ予測：特別な技術を必要としない単純な予測のこと。
- 以下２つを比較対象とする。
  1. 過去の平均値を予測値として出す。
  2. 前時点の値を予測値として出す。
```{r}
# 平均値：meanf
naive_f_mean <- meanf(train[, "front"], h=12)

# 前時点：rwf
naive_f_latest <- rwf(train[, "front"], h=12)
```
  
## 7-15.予測の評価
- RMSEを用いて評価する。
```{r}
sarimax_rmse <- sqrt(
  sum((sarimax_f$mean - test[, "front"])^2) / length(sarimax_f$mean)
)

sarimax_rmse
```

- forecastのaccuracy関数を用いても可能
```{r}
accuracy(sarimax_f, x=test[, "front"])

accuracy(sarimax_f, x=test[, "front"])["Test set", "RMSE"]
```
- 石油価格がわかっていない場合も同様の要領で求める。
```{r}
# 石油価格の平均値を使用
accuracy(sarimax_f_mean, x=test[, "front"])["Test set", "RMSE"]

# 直近の石油価格を使用した場合
accuracy(sarimax_f_tail, x=test[, "front"])["Test set", "RMSE"]
```

- ナイーブ予測の場合も同様の要領で求める。
```{r}
# ナイーブ予測：平均値
accuracy(naive_f_mean, x=test[, "front"])["Test set", "RMSE"]

# ナイーブ予測：直近の値
accuracy(naive_f_latest, x=test[, "front"])["Test set", "RMSE"]
```

- 平均値、直近のデータによる予測のどちらの場合も、ナイーブ予測の結果を上回っていることがわかる。
- 分析については、これにて終了。