---
title: "1章　見せかけの回帰とその対策"
author: "Udai Yokoyama"
date: "2023-01-25"
output:
  md_document:
    variant: markdown_github
---
## 1-1.この章で用いるパッケージ

```{r, echo=FALSE}
library(urca)
library(lmtest)
library(prais)
library(ggplot2)
library(ggfortify)
library(gridExtra)
```

## 1-2.ホワイトノイズへの回帰分析
- 全く関係ないデータ同士を回帰分析したとしても、有意な係数は得られないはず。
- 正規分布に従うホワイトノイズを複数発生させて、回帰分析を実行し、確認してみる。
```{r}
# 1回のシミュレーションにおけるサンプルサイズ
n_sample <- 400

# 乱数の種
set.seed(1)

# シミュレーションデータの作成
y_wn <- rnorm(n = n_sample)
x_wn <- rnorm(n = n_sample)

# モデルの構築
model_ols_whitenoise <- lm(y_wn ~ x_wn)

# 結果の確認
summary(model_ols_whitenoise)
```
- $Coefficients$の部分を見ると、有意な回帰係数が得られていないことがわかる。
- また、決定係数や調整済み決定係数を見ても、説明力のないモデルであることがわかる。

## 1-3.単位根のあるデータ同士の回帰分析
- 次に、単位根のあるデータを対象に回帰分析を行う。
- ホワイトノイズを累積和として、ランダムウォーク過程をシミュレート
```{r}
# 乱数の設定
set.seed(1)

# ランダムウォークするデータ
y_randomwalk <- cumsum(rnorm(n = n_sample))
x_randomwalk <- cumsum(rnorm(n = n_sample))

# モデルの構築
model_ols_randomwalk <- lm(y_randomwalk ~ x_randomwalk)

# 結果の確認
summary(model_ols_randomwalk)
```
- 単位根を持ったデータの場合、p値が有意な回帰係数が得られたということを示している。
- 決定係数についても$0.4$程度となっており、比較的大きな値となっている。
- このように全く関係のないデータ同士でも有意な回帰係数が得られてしまう現象を「見せかけの回帰」と呼ぶ。
- 実際にどのような回帰直線が引かれのかを図示してみる。
```{r}
# ホワイトノイズの場合
## データの整形
df_whitenoise <- data.frame(x_wn = x_wn, y_wn = y_wn)

## ggplot2による図示
p_whitenoise <- ggplot(df_whitenoise, aes(x=x_wn, y=y_wn)) +   # 外枠
  geom_point() +                                               # 散布図の追加
  geom_smooth(method = "lm", colour = 1) +                     # 回帰直線の追加
  ggtitle("White-Noise")

# ランダムウォークの場合
## データの整形
df_randomwalk <- data.frame(x_randomwalk = x_randomwalk, y_randomwalk = y_randomwalk)

## ggplot2による図示
p_randomwalk <- ggplot(df_randomwalk, aes(x=x_randomwalk, y=y_randomwalk)) +   # 外枠
  geom_point() +                                                               # 散布図の追加
  geom_smooth(method = "lm", colour = 1) +                                     # 回帰直線の追加
  ggtitle("Random-Walk")

# 2つのグラフを表示
grid.arrange(p_whitenoise, p_randomwalk, ncol = 2)
```
## 1-4.定常AR過程への回帰分析
- 次は、単位根ではなく、定常AR過程に従うデータで回帰分析してどうなるか
```{r}
# 乱数の設定
set.seed(2)

# 定常AR過程に従うデータ
y_ar <- arima.sim(
  n = n_sample,
  model = list(order = c(1,0,0), ar = c(0.8))
)
x_ar <- arima.sim(
  n = n_sample,
  model = list(order = c(1,0,0), ar = c(0.8))
)

# モデルの構築
model_ols_ar <- lm(y_ar ~ x_ar)

# 結果の表示
summary(model_ols_ar)

```
- p値が$0.05$以下なので、見せかけの回帰

## 1-5.残差の自己相関と見せかけの回帰
- 見せかけの回帰が発生してしまう大きな理由は「残差に自己相関がある」ということ
- 残差に自己相関がある場合、最小二乗推定量における有効性が失われてしまう。
- つまり、推定されたパラメタが「最も分散が小さい推定量である」という保証が得られないということに。
- 残差に対して正の自己相関があった場合、以下の問題が発生する。
  - 係数の分散を過小推定してしまう
  - 決定係数$R^2$が過大となってしまう。
  - 係数の$t$検定が使えなくなる。
- 残差に自己相関があるということは「まだモデルに組み込むことができていない時系列データの構造が残っている」ということ。

## 1-6.Durbin-Watson検定
- 次に残差の自己相関の有無を調べる方法について。
- 1つ手法であり、多く使われる手法として、Durwin-Watson検定(DW検定)がある。
- DW統計量の定義は以下の通り。サンプルサイズは$T$。
$$
DW = \frac{\sum_{t=2}^T(\hat{u}_t - \hat{u}_{t-1})^2}{\sum_{t=1}^T\hat{u}_t^2}
$$
- $\hat{u}_t$は以下の回帰式の残差にあたる。
$$
y_t = \beta_0 + \beta_1x_t + u_t
$$

- 残差の1次の自己相関が0であった場合は、DW統計量はおよそ$2$
- つまり、$2$からどれほど離れているかを確認することで残差の自己相関について検討がつく。
- また、説明変数が複数個($r$個)持つような重回帰分析の場合でも利用可能
$$
y_t = \beta_0 + \sum_{k=1}^r{\beta_k x_{k,t}} + u_t
$$

```{r}
# DW統計量
residuals_ols <- model_ols_randomwalk$residuals
dw <- sum(diff(residuals_ols)^2) / sum((residuals_ols)^2)
dw
```

- residuals_ols：回帰式の残差であり、$\hat{u}_t$を表現してる。
- 結果としてDW統計量が2よりもかなり小さい値となったため、自己相関があるだろうということがわかる。

- 「サンプルサイズ」と「推定されたパラメータ数」が分かれば、棄却点が計算可能。
- そのため、DW統計量を用いて、残差の自己相関の検定を行うことができる。
- この時の帰無仮説は「自己相関が0である」ということ。
- Rでは、lmtestのdwtest関数を用いることで実行可能。
```{r}
# ホワイトノイズ
dwtest(model_ols_whitenoise)

# ランダムウォーク
dwtest(model_ols_randomwalk)

# AR過程
dwtest(model_ols_ar)

```
- ランダムウォーク過程とAR(1)過程については、p値から帰無仮説が棄却されることがわかる。

## 1-7.シミュレーションによる見せかけの回帰
- 見せかけの回帰がどのくらいの頻度で発生するのかをシミュレーションで確認。

- まずは、回帰分析の結果からp値を取得する。
```{r}
summary(model_ols_whitenoise)$coefficients["x_wn", "Pr(>|t|)"]
```

- 推定されたp値等を格納するための変数などを定義し、シミュレーションを実行
```{r}
# シミュレーションの回数
n_sim <- 200

# 1度のシミュレーションにおけるサンプルサイズ
n_sample <- 400

# p値を格納する変数
p_whitenoise <- numeric(n_sim)
p_randomwalk <- numeric(n_sim)

set.seed(1)

for(i in 1:n_sim){
  # 自己相関のないシミュレーションデータ
  y_whitenoise <- rnorm(n = n_sample)
  x_whitenoise <- rnorm(n = n_sample)
  
  # 線形回帰分析の実行
  model_whitenoise <- lm(y_whitenoise ~ x_whitenoise)
  
  # p値を保存
  p_whitenoise[i] <- summary(model_whitenoise)$coefficients["x_whitenoise", "Pr(>|t|)"]
  
  
  # ランダムウォークのシミュレーションデータ
  y_randomwalk <- cumsum(rnorm(n = n_sample))
  x_randomwalk <- cumsum(rnorm(n = n_sample))
  
  # 線形回帰分析の実行
  model_randomwalk <- lm(y_randomwalk ~ x_randomwalk)
  
  # p値を保存
  p_randomwalk[i] <- summary(model_randomwalk)$coefficients["x_randomwalk", "Pr(>|t|)"]
}

# 有意となった割合を算出する
# TRUEだった場合1を吐き出すので、それを利用して、回数を合計し、シミュレーション回数で割る
## ホワイトノイズ
sum(p_whitenoise < 0.05) / n_sim

## ランダムウォーク
sum(p_randomwalk < 0.05) / n_sim
```
- ランダムウォーク系列に対して回帰分析を実行すると非常に高い割合で見せかけの回帰が起こる。
