---
title: "2章　VARモデル"
author: "Udai Yokoyama"
date: "2023-01-26"
output:
  md_document:
    variant: markdown_github
---

## 2-1.VARモデルの使い時

- VARは多変量時系列モデルの一種。
- 例：個人消費と個人収入の関係
  - 消費が増えたあとに、収入が増える。
  - 収入が増えたあとに、消費が増える。
- ARIMAXとの異なる点は、影響が一方通行ではなく、相互という点。
  - 石油価格が交通事故死傷者数に影響与えていても、逆は言えない。
- データの因果関係の有無の検定
- 変数Aが増えたあとに変数Bにはどういった影響があるのかというインパルス応答関数の算出

## 2-2.VARモデルの構造

- 1次のVARモデルVAR(1)は以下のように表現できる。

$$
y_t = c_1 + \phi_{11}y_{t-1} + \phi_{12}x_{t-1} + \varepsilon_{1t}
\\
x_t = c_1 + \phi_{21}y_{t-1} + \phi_{22}x_{t-1} + \varepsilon_{2t}
$$

- 消費 $y_t$ と 収入 $x_t$ とすると以下のようなイメージ。この時、同時点のデータは互いに含まれないことに注意。
  - 2001年の消費 = $c_1$ + $\phi_{11}$ 2000年の消費 + $\phi_{12}$ 2000年の収入 + ノイズ
  - 2001年の収入 = $c_2$ + $\phi_{21}$ 2000年の消費 + $\phi_{22}$ 2000年の収入 + ノイズ
  
## 2-3.Granger因果性検定

- Grangerの因果は一般の因果とは異なり、「相手がいることによって、予測精度が上がるかどうか」で判断。
- 相手がいる時のノイズ①と相手がいない時のノイズ②の残差平方和の大小を比較して「相手のデータを使うことで、予測残差が有意に減少したか」を検定。
- 帰無仮説「予測誤差は減少しない」/ 対立仮説「予測誤差が減少する」->Garngerの因果があると見做せる
- 注意点として、Garnger因果性検定は定常データのみで可能

## 2-4.インパルス応答関数

- ある変数にショックを与えて、その影響がどれほど続くのかをシミュレート。
- VARでは、同時点でのノイズの相関を許容しているため、そのせいでうまくシミュレートができない。
- そこで、ノイズを相関している部分と独立している部分に分ける。→直行化攪乱項と呼ぶ。
- 残差を直行化してkらインパルス応答関数を求めることを、直行化インパルス応答関数と呼ぶ。

## 2-5.この章で使うパッケージ

```{r results=FALSE}
library(urca)
library(fpp)   # 様々な時系列データが格納されているパッケージ
library(vars)  # VARモデルを推定するためのパッケージ
library(ggplot2)
library(ggfortify)
```

## 2-6.分析の対象

- usconsumption：四半期ごとのアメリカの消費・収入の増加率データ

```{r}
#  すでに増減率データに変換済み
head(usconsumption)

# 図示
autoplot(usconsumption, facets = T)
```

```{r}
# 消費の単位根検定（ADF）
summary(ur.df(usconsumption[, "consumption"], type = "drift"))  # 定数項あり

# 収入の単位根検定（ADF）
summary(ur.df(usconsumption[, "income"], type = "drift"))  # 定数項あり
```

- ARIMAにおける自己相関の代わりに、VARでは相互相関というのを使用。
- 相互相関は、データのラグを取りつつ、2つの変数の相関係数を順に求める。

```{r}
autoplot(
  ccf(
    usconsumption[, "consumption"],
    usconsumption[, "income"],
    plot = F
  )
)
```

## 2-7.RによるVAR

- VARモデルの次数を求める際は、ARIMA同様、AICを指標とする。

```{r}
# VARselect関数を使用->AIC的には5が最適
select_result <- VARselect(usconsumption, lag.max = 10, type = "const")  # lag.max=10次まで/type=定数項あり
select_result
```

```{r}
# モデル化
var_bestorder <- VAR(
  y = usconsumption,
  type = "const",
  p = select_result$selection[1]  # 次数の指定
)

# 結果の確認
summary(var_bestorder)
```

## 2-8.VARモデルによる予測

```{r}
# predict関数で予測
predict(var_bestorder, n.ahead = 4)  # 4時点先まで

```
```{r}
# ８時点先までの予測結果を図示
autoplot(
  predict(var_bestorder, n.ahead = 8),
  ts.colour = 1,
  predict.colour = 1,
  predict.linetype = 'dashed'
)
```

## 2-9.RによるGranger因果性検定

```{r}
# 収入が消費に与える影響
causality(var_bestorder, cause = "income")
```

- $Grangerでは、Granger因果性検定の結果を表示。今回は、因果があるとは言えない。
- $Instantでは、Grangerの瞬時因果性の検定結果。同時刻における収入と消費の影響を検定したもの。
  今回は、有意なため、残差同士には関連性がある。

```{r}
# 消費が収入に与える影響
causality(var_bestorder, cause = "consumption")
```
- Grangerの因果性と瞬時因果性は有意。。
- 「消費→収入」方向には存在するということ。
- 同時刻であれば、互いに影響し合っている。

## 2-10.Rによるインパルス応答関数

- 消費が増えると、収入はどのくらいのラグが開いた後増減するのかをインパルス応答関数で調べる。

```{r}
# インパルス応答関数を求める
irf_consumption <- irf(
  var_bestorder,                          # 推定されたVARモデル
  impulse = "consumption",                # 変動元となる変数
  response = c("consumption", "income"),  # 変化の結果を見たい変数
  n.ahead = 12,                           # 何時点先までをシミュレートするか
  boot = T                                # ブートストラップによる信頼区間を表示するか
)

# インパルス応答関数の図示
plot(irf_consumption)
```

- 消費の動向としては、1年後(4期後)にはほとんど効果はなくなる。
- 収入の動向としては、直後(1期目)と3,4期目には収入が少し増えることがわかる。

- 分散分解：相手のデータの影響をどれほど受けているかを調べる手法

```{r}
plot(fevd(var_bestorder, n.ahead = 12))
```

- 消費においては、収入の影響をほとんど受けていないと見て取れる。
- 収入においては、1年後(4期後)からは25％程度影響を受けていることがわかる。