---
title: "3章　ARCH・GARCHモデルとその周辺"
author: "Udai Yokoyama"
date: "2023-01-27"
output:
  md_document:
    variant: markdown_github
---

## 3-1.なぜ分散の大きさをモデル化したいのか

- 定常過程では分散が一定を仮定されているが、ファイナンス系のデータではそうはいかない。
- 実際、ファイナンス分野では、それを図る指標として、分散の平方根である標準偏差がある。用語として、”ボラティリティ”という。
- モチベーションとしては、株式投資時に「最大どれくらい損をする可能性があるのか」というところを図り、リスクマネジメントすること。
- このボラティリティを予測するモデルのことを、ボラティリティ変動モデルといい、リスク管理に役立つ。

## 3-2.自己回帰条件付き分散不均一モデル(ARCH)

- 最初は、自己回帰条件付き分散不均一モデル(AutoRegressive Conditional Heteroskedasticity model : ARCH)を使う。
- このモデルは「絶対値が大きなノイズが前回来たらならば、今回の分散は大きくなるだろう」と考えるモデル。
- これは、「データのブレ幅が広がる状況が持続する」という意味。
- ARCH(1)は以下のように定式化。

$$
\begin{align}
y_t &= \mu_t + u_t\\
u_t &= \sqrt{h_t}\varepsilon_t ~~~~~~~~~~ \varepsilon_t \sim N(0,1)\\
h_t &= \omega + \alpha_1u_{t-1}^2
\end{align}
$$

- 上記の式を日本語で書き下すと。
  - $データ = 期待値 + ノイズ$
  - $ノイズ = \sqrt{条件付き分散} \times 分散1のホワイトノイズ$
  - $条件付き分散 = \omega + a_1(前期のノイズ)^2$
- 3つ目の式については、分散であり、その平方根がボラティリティである。
- そのため、 $\omega, \alpha_1$ は0以上であるという制約が付く。 

## 3-3.一般化ARCHモデル(GARCH)
- 一般化自己回帰条件付き分散不一致モデル(Generalized ARCH model)
- 一般化することへのモチベーションは「”より長く”データのブレ幅が広がる状況が持続する」時系列モデルを
  「少ないパラメータ」で表現したいということ。
- ARCH(m)の次数を増やすとm時点前までのノイズの大きさが加味されるため、ボラティリティが大きくなる状況は持続される。
- ただ、その分パラメータが比例的に増えてしまう。
- そこでGARCH。GARCH(1,1)は以下のように定式化。

$$
\begin{align}
y_t &= \mu_t + u_t\\
u_t &= \sqrt{h_t}\varepsilon_t ~~~~~~~~~~ \varepsilon_t \sim N(0,1)\\
h_t &= \omega + \alpha_1u_{t-1}^2 + \beta_1h_{t-1}
\end{align}
$$

- 上記の式を日本語で書き下すと。
  - $データ = 期待値 + ノイズ$
  - $ノイズ = \sqrt{条件付き分散} \times 分散1のホワイトノイズ$
  - $条件付き分散 = \omega + a_1(前期のノイズ)^2 + \beta_1 \times 前期の条件付き分散$
  
## 3-4.GARCHモデルの拡張

- GJR：正のノイズと負のノイズでは、分散に与える影響が異なると考える。
- 確率分布を正規分布ではなく、t分布に置き換えることでうまくいくこともある。

## 3-5.この章で使うパッケージ

```{r results='hide'}
library(xts)
library(fGarch)
library(rugarch)
library(forecast)
library(tseries)
library(ggplot2)
library(ggfortify)
library(gridExtra)
```

## 3-6.シミュレーションによるデータの作成

```{r}
# 1回のシミュレーションにおけるサンプルサイズ
n_sample <- 1000

# GARCH(1,1)に従うデータのシミュレーション
# モデルのパラメタの設定
spec1 <- garchSpec(
  model = list(omega = 0.001, alpha = 0.4, beta = 0.5, mu = 0.1),
  cond.dist = "norm"
)
```

- 以下のモデルが作られる。

$$
\begin{align}
y_t &= 0.1 + u_t\\
u_t &= \sqrt{h_t}\varepsilon_t ~~~~~~~~~~ \varepsilon_t \sim N(0,1)\\
h_t &= 0.001 + 0.4u_{t-1}^2 + 0.5h_{t-1}
\end{align}
$$

```{r}
# シミュレーションデータを作成
set.seed(1)
sim_garch <- garchSim(
  spec1,
  n = n_sample,
  extended = T  # ボラティリティの値を出力
)

# 作成されたデータの中身を見る
## ts型に変換
sim_garch <- ts(sim_garch)

## データの表示
head(sim_garch, n = 2)

## 図示
autoplot(sim_garch[, -3], facets = T, ylab = "")
```

```{r}
# 原系列のコレログラムを作成
p_acf <- autoplot(
  acf(sim_garch[, "garch"], plot = F),
  main = "原系列のコレログラム"
)

# 2条した系列のコレログラムの作成
p_acf_sqrt <- autoplot(
  acf(sim_garch[, "garch"]^2, plot = F),
  main = "２条した系列のコレログラム"
)

# グラフを並べて表示
grid.arrange(p_acf, p_acf_sqrt, ncol = 1)
```

- 2条して正負の符号をなくすことで、自己相関を検出できる。

## 3-7.fGarchパッケージによるGARCHモデル

```{r}
# モデル化
model_fGarch <- garchFit(
  formula = ~ garch(1,1),
  data = sim_garch[, "garch"],
  include.mean = T,
  trace = F
)

# 結果を確認
coef(model_fGarch)
```

## 3-8.rugarchパッケージによるGARCHモデル

```{r}
# モデルの構造の設定
spec_rugarch1 <- ugarchspec(
  variance.model = list(model = "sGARCH", garchOrder = c(1,1)),
  mean.model = list(armaOrder = c(0,0), include.mean = TRUE),
  distribution.model = "norm"
)

# モデルの推定
model_rugarch <- ugarchfit(
  spec = spec_rugarch1, 
  data = sim_garch[, "garch"], 
  solver = 'hybrid'
)

# 結果の確認
coef(model_rugarch)
```

## 3-9.ARMA-GARCHモデルの作成

- 期待値が一定であるという前提でモデルを組んでいた。
- しかし、ARMAモデルのように「前の時点の値によって期待値が変わる」構造になることもある。

```{r}
# モデルのパラメータの設定
spec2 <- garchSpec(
  model = list(
    omega = 0.001, alpha = 0.5, beta = 0.4,
    mu = 0.1, ar = -0.6, ma = -0.5
  ),
  cond.dist = "norm"
)

# シミュレーションデータの生成
set.seed(0)
sim_arma_garch <- garchSim(
  spec2,
  n = n_sample,
  extended = F
)
```

```{r}
# ARMA(1,1)モデル
model_arma <- Arima(sim_arma_garch, order = c(1,0,1))

# 残差のチェック
checkresiduals(model_arma)
jarque.bera.test(model_arma$residuals)
```

- Ljung-Box test も jarque.bera.test もともに有意となった。
- つまり、残差には自己相関があり、正規分布には従わないということ。->❌

```{r}
# モデルの構造の設定
spec_rugarch2 <- ugarchspec(
  variance.model = list(model = "sGARCH", garchOrder = c(1,1)),
  mean.model = list(armaOrder=c(1,1), include.mean=TRUE),
  distribution.model = "norm"
)

# モデルの推定
model_arma_garch <- ugarchfit(
  spec = spec_rugarch2, data = sim_arma_garch, solver = 'hybrid'
)

# 結果の確認
coef(model_arma_garch)
```

```{r}
# 標準化残差：ARMA+GARCH
residuals_arma_garch <- residuals(model_arma_garch) / sigma(model_arma_garch)

# 標準化残差：ARMA
residuals_arma <- model_arma$residuals / sqrt(model_arma$sigma2)

# データをまとめる
d <- data.frame(
  arma_garch = residuals_arma_garch,
  arma = residuals_arma
)

# 図示
autoplot(ts(d), facets = T, ylab = "", main = "標準化残差")
```

## 3-10.RによるGJRモデル

- GJRモデル(正と負のノイズに違い)の推定。
- データspyreal：アメリカの株式インデックスデータ

```{r}
data("spyreal")

tail(spyreal, n=2)
```

```{r}
# モデルの構造指定
spec_rugarch3 <- ugarchspec(
  variance.model = list(model="gjrGARCH", garchOrder=c(1,1)),
  mean.model     = list(armaOrder=c(1,1)),
  distribution.model = "std"  # 確率分布をt分布に変更
)

# GJR GARCHの推定
model_gjr <- ugarchfit(
  spec = spec_rugarch3,
  data = spyreal[,1],
  solver = 'hybrid'
)

# 結果の確認
coef(model_gjr)
```

- gamma1が負のノイズが入った時にかかる影響を表すパラメータ。
- 正の値となっていることは、負のノイズが加わると、正のノイズよりもボラティリティが大きくなるということ。

- このガンマの影響度を確かめるためにAICを用いる。

```{r}
# 普通のGARCHモデルの作成
spec_rugarch4 <- ugarchspec(
  variance.model = list(model="sGARCH", garchOrder=c(1,1)),
  mean.model     = list(armaOrder=c(1,1)),
  distribution.model = "std"
)

# モデルの推定
model_standard_garch <- ugarchfit(
  spec = spec_rugarch4, data = spyreal[,1], solver = 'hybrid'
)

# AICの比較
infocriteria(model_gjr)["Akaike",]
infocriteria(model_standard_garch)["Akaike",]
```

- 推定されたボラティリティの変動を図示

```{r}
# データをまとめる
d_xts <- spyreal[,1]
d_xts$volatility <- sigma(model_gjr)

# 図示
autoplot(d_xts, facets = T, ylab = "")
```

```{r}
# 50時点先まで予測をする場合
pred <- ugarchboot(model_gjr, n.ahead = 50, method = "Partial")
pred
```

