---
title: '7章　実装：Rによる状態空間モデル'
author: 'Udai Yokoyama'
date: '2023-01-31'
output:
  md_document:
    variant: markdown_github
---

## 7-1.この章で使うパッケージ

```{r message=FALSE}
library(dlm)   # カルマンフィルタを用いて状態空間モデルを推定
library(KFAS)  # 散漫カルマンフィルタを用いて状態空間モデルを推定
library(ggplot2)
library(ggfortify)
```

## 7-2.分析の対象

- ナイル川の流量データ
- 1年に1回だけ観測され、1871〜1970年の100年間分。

```{r}
# データ
Nile

# サンプルサイズ
length(Nile)
```

## 7-3.Rで実装するカルマンフィルタ：関数を作る

- 「予測」と「フィルタリング」を行う関数を作成

```{r}
# Rで実装するカルマンフィルタ:関数を作る --------------------

kfLocalLevel <- function(y, mu_pre, P_pre, sigma_w, sigma_v) {
  ## Step1 予測
  # 状態の予測(ローカルレベルモデルなので、予測値は、前期の値と同じ)
  mu_forecast <- mu_pre
  
  # 状態の予測誤差の分散(過程誤差の分散だけ増える)
  P_forecast <- P_pre + sigma_w
  
  # 観測値の予測(ローカルレベルモデルなので、状態の予測値と同じ)
  y_forecast <- mu_forecast
  
  # 観測値の予測誤差の分散(状態の分散に加えて、観測誤差の分散だけ増える)
  F <- P_forecast + sigma_v
  
  ## Step2 フィルタリング(状態の補正)
  # カルマンゲイン( P_forecast/F としても同じです)
  K <- P_forecast / (P_forecast + sigma_v)
  
  # 観測値の予測残差
  y_resid <- y - y_forecast
  
  # カルマンゲインを使って状態を補正
  mu_filter <- mu_forecast + K * y_resid
  
  # 補正された状態の誤差の分散
  P_filter <- (1 - K) * P_forecast
  
  # 結果の格納
  result <- data.frame(
    mu_filter = mu_filter, 
    P_filter = P_filter,
    y_resid = y_resid,
    F = F,
    K = K
  )
  
  return(result)
}
```

## 7-4.Rで実装するカルマンフィルタ：状態を推定する

- 上記で作成した関数を時点をずらしながら何度も実行することで、フィルタ化推定量を求めることが可能。

```{r}
# サンプルサイズ
N <- length(Nile)

# 状態の推定値
mu_filter <- numeric(N)

# 「状態」の初期値は0とします
mu_zero <- 0
mu_filter <- c(mu_zero, mu_filter)

# 状態の予測誤差の分散
P_filter <- numeric(N)

# 「状態の予測誤差の分散」の初期値は10000000にします
P_zero <- 10000000
P_filter <- c(P_zero, P_filter)

# 観測値の予測残差
y_resid <- numeric(N)

# 観測値の予測誤差の分散
F <- numeric(N)

# カルマンゲイン
K <- numeric(N)

# 過程誤差の分散
sigma_w <- 1000

# 観測誤差の分散
sigma_v <- 10000
```

- この時、フィルタ化推定量やその分散については、配列の長さが $N+1$ となっていることに注意。
- これは、初期値を与える関係で発生する。初期値が必要のない観測値等は $N$ のまま。

- kfLocalLevel関数を用いて、最尤法を実践していく。

```{r}
# カルマンフィルタの逐次計算を行う
for(i in 1:N) {
  kekka <- kfLocalLevel(
    y = Nile[i], mu_pre = mu_filter[i], P_pre = P_filter[i], 
    sigma_w = sigma_w, sigma_v = sigma_v
  )
  mu_filter[i + 1] <- kekka$mu_filter
  P_filter[i + 1] <- kekka$P_filter
  y_resid[i] <- kekka$y_resid
  F[i] <- kekka$F
  K[i] <- kekka$K
}

mu_filter
```

## 7-5.Rで実装するカルマンフィルタの対数尤度

- 最適なパラメータを求めるために、対数尤度を計算。
- 観測値の予測残差が期待値=0,分散=観測値の予測誤差分散の
  正規分布に従うことを利用する。
  
```{r}
# 正規分布の確率密度を計算するdnorm
sum(log(dnorm(y_resid, mean = 0, sd=sqrt(F))))
```

## 7-6.Rで実装する最尤法

- 対数尤度を最大にするパラメタを求める。
- sigma_w,sigma_vを引数とする関数を作成する。

```{r}
log_likelihood <- function(sigma) {
  sigma_w <- exp(sigma[1])  # 分散は負にならないので自然対数をとる
  sigma_v <- exp(sigma[2])  # 分散は負にならないので自然対数をとる
  
  # 変数の定義
  N        <- length(Nile)        ; mu_filter   <- numeric(N)
  mu_zero  <- 0                   ; mu_filter   <- c(mu_zero, mu_filter)
  P_filter <- numeric(N)          ; P_zero      <- 10000000
  P_filter <- c(P_zero, P_filter) ; y_resid <- numeric(N)
  F        <- numeric(N)          ; K           <- numeric(N)

  # カルマンフィルタの実行
  for(i in 1:N) {
    kekka <- kfLocalLevel(
      y       = Nile[i],
      mu_pre  = mu_filter[i],
      P_pre   = P_filter[i],
      sigma_w = sigma_w,
      sigma_v = sigma_v
    )
    
    mu_filter[i+1] <- kekka$mu_filter
    P_filter[i+1]  <- kekka$P_filter
    y_resid[i] <- kekka$y_resid
    F[i]           <- kekka$F
    K[i]           <- kekka$K
  }
  
  return(1/2 * sum(log(F) + y_resid^2 /F))  # カルマンフィルタの対数尤度（ver.最小値問題）

}
```

- 最適化の計算には、optim関数を用いる。

```{r}
best_sigma <- optim(log_likelihood, par=c(1,1), method="L-BFGS")

# 結果を確認。expをかませて、正の値へ。
exp(best_sigma$par)
```

- sigma_w=1468.461, sigma_v=15099.836が最適なパラメタとなる。

## 7-7.Rで実装する平滑化：関数を作る

- 平滑化はフィルタリングが終わった後に行う作業。
- カルマンフィルタの結果（その他のフィルタリング）を用いて、「未来から過去へ」
  という順番で計算
  
```{r}
smoothLocalLevel <- function(
    mu_filterd,
    P_filterd,
    r_post,
    s_post,
    F_post,
    y_resid_post,
    K_post) {
  
  # 状態平滑化漸化式
  r <- y_resid_post / F_post + (1 - K_post) * r_post
  mu_smooth <- mu_filterd + P_filter * r
  
  # 状態分散平滑化漸化式
  s <- 1/F_post + (1 - K_post)^2 * s_post
  P_smooth <- P_filterd - P_filterd^2 * s
  
  # 結果の格納
  result <- data.frame(
    mu_smooth = mu_smooth,  # 平滑化状態 
    P_smooth  = P_smooth,   # 平滑化状態分散(mu_smoothの分散)
    r = r,                  # 状態平滑化漸化式のパラメタ
    s = s                   # 状態分散平滑化漸化式のパラメタ
  )
  return(result)
}
```

- '_post'と付いたら、「１時点未来の情報」であることを示す。

## 7-8.Rで実装する平滑化：状態を推定する

- 平滑化の結果を格納する箱を用意。

```{r}
# 平滑化状態
mu_smooth <- numeric(N + 1)

# 平滑化状態分散
P_smooth  <- numeric(N + 1)

# 漸化式のパラメタ（初期値は0のままで）
r <- numeric(N)
s <- numeric(N)

# 最後のデータは、フィルタリングの結果とスムージングの結果が一致する
mu_smooth[N+1] <- mu_filter[N+1]
P_smooth[N+1]  <- P_filter[N+1]
```

- for文で時点をずらしながら、平滑化関数を実行していく。
- 未来から過去へ計算が進んでいくことに注意

```{r}
for(i in N:1){
  
  kekka <- smoothLocalLevel(
    mu_filterd = mu_filter[i],
    P_filterd  = P_filter[i],
    r_post = r[i],
    s_post = s[i],
    F_post = F[i],
    y_resid_post = y_resid[i],
    K_post = K[i]
    )
  
  mu_smooth[i] <- kekka$mu_smooth
  P_smooth[i]  <- kekka$P_smooth
  r[i-1] <- kekka$r
  s[i-1] <- kekka$s
}

mu_smooth
```

## 7-9.dlmによるカルマンフィルタ

```{r}
# dlmのパラメタの設定
model_dlm <- dlmModPoly(
  order = 1,     # ローカルレベルモデルを指定
  m0 = 0,        # 状態の初期値
  C0 = 10000000, # 状態の予測誤差の分散
  dW = sigma_w,
  dV = sigma_v
)

# カルマンフィルタの実行
mu_filter_dlm <- dlmFilter(Nile, model_dlm)
```

```{r}
# フィルタ化推定量
mu_filter_dlm$m

mu_filter

sum((mu_filter_dlm$m[-1] - mu_filter[-1])^2)  # スクラッチとdlmの結果の確認
```

## 7-10.dlmによる対数尤度の計算

```{r}
# 対数尤度の指標
dlmLL(Nile, model_dlm)

# 比較
1/2 * sum(log(F) + y_resid^2 / F)
```

## 7-11.dlmによる平滑化

```{r}
# dlmSmooth()の引数にモデルを与えることで平滑化状態を推定
mu_smooth_dlm <- dlmSmooth(mu_filter_dlm)

# 結果の確認
mu_smooth_dlm$s

# スクラッチの場合
mu_smooth

# 比較
sum((mu_smooth_dlm$s - mu_smooth)^2)
```

## 7-12.参考：dlmの使い方

```{r}
# Step1 モデルの構造を決める
build_local_level_dlm <- function(theta){
  dlmModPoly(order = 1, dV = exp(theta[1]), dW = exp(theta[2]))
}

# Step2 パラメタ推定
par_local_level_dlm <- dlmMLE(Nile, parm = c(1,1), build_local_level_dlm)

# 推定された分散を使って、モデルを組み直す
fit_local_level_dlm <- build_local_level_dlm(par_local_level_dlm$par)

# Step3 フィルタリング
filter_local_level_dlm <- dlmFilter(Nile, fit_local_level_dlm)

# Step4 スムージング
smooth_local_level_dlm <- dlmSmooth(filter_local_level_dlm)
```

- Step1 モデルの構造を決める
  状態方程式・観測方程式によりモデルを表す。
  最尤法を実装時と同じように、「パラメタを引数にした関数」を作成。
  最適なパラメタを推定するのが簡単。
  
  - dlmModPoly
    order=1:ローカルレベルモデル
    order=2:ローカル線形トレンドモデル
    
  - dlmModSeas
    ダミー変数を用いた季節変動を入れたモデルを組むことが可能
  
  - dlmModTrig
    三角関数を用いた季節変動を入れたモデルを組むことが可能。
    
  - dlmModReg
    外生変数を組み込むことが可能。時変係数のモデルにも対応。
    
  - dlmModARMA
    ARMAモデルと同等のモデルを推定可能。
    
- Step2 パラメタ推定
  dlmMLE関数を用いることで最尤法によるパラメタ推定が可能
  "par_local_level_dlm$par"に推定されたパラメタが格納されている。
  
- Step3 フィルタリング
  dlmFilter関数を用いることでフィルタリング
  
- Step4 スムージング
  dlmSmooth関数を用いることで平滑化状態を推定
  
## 7-13.Rで実装する散漫カルマンフィルタ

```{r}
# 状態の推定値
mu_diffuse_filter <- numeric(N+1)

# 状態の予測誤差の分散
P_diffuse_filter <- numeric(N+1)

# 散漫初期化を用いると、１時点目のフィルタ化推定量は以下のようになる
mu_diffuse_filter[2] <- Nile[1]
P_diffuse_filter[2]  <- sigma_v

# 観測値の予測残差
y_resid_diffuse <- numeric(N)

# 観測値の予測誤差の分散
F_diffuse <- numeric(N)

# カルマンゲイン
K_diffuse <- numeric(N)
```

- カルマンフィルタと同様、時点をずらしながらフィルタリングと予測を実行
- 散漫初期化が行われているため、２時点目からフィルタリングを行なっている。

```{r}
for(i in 2:N){
  kekka <- kfLocalLevel(
    y=Nile[i],
    mu_pre = mu_diffuse_filter[i],
    P_pre  = P_diffuse_filter[i],
    sigma_w = sigma_w,
    sigma_v = sigma_v
  )
  
  mu_diffuse_filter[i+1] <- kekka$mu_filter
  P_diffuse_filter[i+1]  <- kekka$P_filter
  y_resid_diffuse[i]     <- kekka$y_resid
  F_diffuse[i]           <- kekka$F
  K_diffuse[i]           <- kekka$K
}
```

- 通常のカルマンフィルタとの結果を比較する。
- 古い時点において、多少値が変わるはず。

```{r}
# 散漫カルマンフィルタ
mu_diffuse_filter

# 通常のカルマンフィルタ
mu_filter
```

## 7-14.Rで実装する散漫対数尤度

```{r}
# dnorm関数を使った対数尤度の計算
sum(
  log(
    dnorm(y_resid_diffuse[-1], mean = 0, sd = sqrt(F_diffuse[-1]))
  )
)

# 対数尤度の計算２
-1 * ((N -1)/2) * log(2*pi) - 1/2*sum(log(F_diffuse[-1]) + y_resid_diffuse[-1]^2 / F_diffuse[-1])
```

- [-1]とすることで、１時点目のデータを省いている。

## 7-15.KFASによる散漫カルマンフィルタ

```{r}
# KFASのパラメタの設定
model_kfas <- SSModel(
  H = sigma_v,
  Nile ~ SSMtrend(degree = 1, Q = sigma_w)
)

# 散漫カルマンフィルタの実行
mu_filter_kfas <- KFS(
  model_kfas,
  filtering = c("state", "mean"),
  smoothing = "none"
)

# スクラッチと比較
sum((mu_filter_kfas$a - mu_diffuse_filter)^2)
```

## 7-16.KFASによる散漫対数尤度の計算

```{r}
logLik(model_kfas)
```

## 7-17.dlmとKFASの比較とKFASの優位性

- KFASの優れている点
  - 散漫カルマンフィルタに対応している。
  - 計算速度が速い（特にパラメタ推定にかかる時間が短い）
  - 線形非ガウシアンなデータでもモデル化が可能。