---
title: '8章　実装：KFASの使い方'
author: 'Udai Yokoyama'
date: '2023-02-02'
output:
  md_document:
    variant: markdown_github
---

## 8-1.この章で使うパッケージ

```{r message=FALSE}
library(KFAS)
library(ggplot2)
```

## 8-2.分析の対象となるデータ

```{r}
# 1870~1970年のうち、1950年までの80年間をtrain用とする
nile_train <- window(Nile, end=1950)

# 途中の20年間に欠損があるように加工する
nile_train[41:60] <- NA
```

## 8-3.KFASによる線形ガウス状態空間モデルの推定

-   状態空間モデルでは、欠損があったとしても、モデリングが可能

```{r}
# Step1 モデルの構造を決める
build_kfas <- SSModel(
  H = NA,
  nile_train ~ SSMtrend(degree = 1, Q = NA)
)

# Step2 パラメタの推定
fit_kfas <- fitSSM(build_kfas, inits = c(1,1))

# Step3,4 フィルタリング・スムージング
result_kfas <- KFS(
  fit_kfas$model,
  filtering = c("state", "mean"),
  smoothing = c("state", "mean")
)
```

#### Step1 モデルの構造を決める

-   状態方程式、観測方程式によりモデルの構造を指定。
-   SSModel()を使用
-   Hは観測誤差の分散、Qは過程誤差の分散を表す。
-   "H = NA"であれば、不明な値であるとみなして、パラメタ推定を行なってくれる。
-   SSMtrendでトレンドモデルを選定。次数(degree=1)でローカルレベルモデルを指定している。

##### 各種関数

-   SSMtrend

    -   degree=1:ローカルレベルモデル、degree=2:ローカル線形トレンドモデル

    -   ex.) SSMtrend(degree = 2, c(list(NA), list(NA)))

-   SSMseasonal

    -   季節変動を表すことが可能。
    -   period=12:月単位データのように、12ヶ月周期
    -   sea.type='dummy':ダミー変数を用いる。/ ='trigonometric':三角関数を用いる
    -   ex.) SSMseasonal(period=12, sea.type='dummy', Q=NA)

-   SSMregression

    -   外生変数を組み込むことが可能。時変係数のモデルにも対応。
    -   ex.) SSMregression( \~ 外生変数, Q=NA)

-   SSMarima

    -   ARIMAモデルと同等のモデルを推定することが可能。

-   複数の要素が入ったモデルを作成することも可能

    build_sample \<- SSModel(

        H = NA, 

        対象データ ~ 

          SSMtrend(degree=1, Q=NA) +

          SSMregression(~ 外生変数, Q=NA)

    )

#### Step2 パラメタ推定

- fitSSM関数で最尤法によるパラメタ推定。
- 'inits = c(1,1)' は初期値
- 状態の初期値には散漫初期化という方法があったが、パラメタの場合は勘。
- 複雑なモデルになってくると初期値への依存性も出てくる。
- 推定結果については、'＄optim.out'と'＄model'に分かれる

    - '$optim.out':推定されたパラメタ
    - '$model':最適なパラメタを用いて組み直されたモデル　→ dlmと違い、自身で組み直す必要はない。
    
```{r}
# 観測誤差の分散
fit_kfas$model$H

# 過程誤差の分散
fit_kfas$model$Q

```

#### Step3,4 フィルタリング、スムージング

- フィルタリングと平滑化は同時に実行可能。
- フィルタリングのみの場合は、'smoothnig="none"'というフラグ立てで対応

```{r}
# フィルタ化推定量
mu_filter_kfas <- result_kfas$a[-1]

# 平滑化状態
mu_smooth_kfas <- result_kfas$alphahat
```

- [-1]で切り捨てられている点は、初期値。

## 8-4.推定結果の図示

```{r}
df_filter <- data.frame(
  y         = as.numeric(Nile[1:80]),
  time      = 1871:1950,
  mu_filter = mu_filter_kfas
)

ggplot(data = df_filter, aes(x=time, y=y)) +
  labs(title = 'フィルタ化推定量') +
  geom_point(alpha = 0.6) +      # 観測値の散布図
  geom_line(aes(y = mu_filter),  # フィルタ化推定量の折れ線図
  size = 1.2
  )
```

- 1910~1930までは状態がずっと同じになっているが、それは欠損値によるもの。

## 8-5.KFASによる状態の推定と信頼・予測区間

- 平滑化状態と、その信頼区間、予測区間を求める。（以下は厳密な定義ではなく、イメージレベル）

    - 信頼区間：状態がこの間に収まるだろう区間
    - 予測区間：観測値がこの間に収まるだろう区間（観測誤差の大きさも加味される）
    
- predict()で信頼区間を求める。'interval="confidence"'と指定。'level=0.95'で95%信頼区間。

```{r}
smooth_conf <- predict(
  fit_kfas$model,
  interval = "confidence",
  level = 0.95
)

# 結果の確認
head(smooth_conf, n=3)
```

- 予測区間の場合は、'interval = "prediction"'に変えるだけ。

```{r}
smooth_pred <- predict(
  fit_kfas$model,
  interval = "prediction",
  level = 0.95
)

# 結果の確認
head(smooth_pred, n=3)
```

## 8-6.KFASによる予測

- 'n.ahead = 20'と指定することで、20時点先まで予測する。

```{r}
forecast_pred <- predict(
  fit_kfas$model,
  interval = 'prediction',
  level = 0.95,
  n.ahead = 20
)

# 平滑化状態と予測結果を結合
estimate_all <- rbind(smooth_pred, forecast_pred)

# 図示するためのデータ加工
df_forecast <- cbind(
  data.frame(y = as.numeric(Nile), time = 1871:1970),
  as.data.frame(estimate_all)
)

# 図示
ggplot(data = df_forecast, aes(x = time, y= y)) + 
  labs(title = '平滑化状態と将来予測') +
  geom_point(alpha = 0.5) +
  geom_line(aes(y = fit), size = 1.2) +
  geom_ribbon(aes(ymin = lwr, ymax = upr), alpha = 0.3)
```

- 8-7.補足：ローカルレベルモデルにおける予測

```{r}
tail(smooth_pred, n = 1)

head(forecast_pred, n = 5)
```

- 'se.fit=T'と指定すると、予測区間の標準偏差を取得できる。

```{r}
forecast_se <- predict(
  fit_kfas$model,
  interval = 'prediction',
  level = 0.95,
  n.ahead = 20,
  se.fit = T
)[, 'se.fit']

forecast_se
```
```{r}
# 2乗だと分散
forecast_se^2
```

```{r}
# 差分を取ると、分散は毎時点2489.915ずつ増えていることがわかる。
diff(forecast_se^2)
```

```{r}
# 分散の増加量は「過程誤差の分散」の値と一致する。
fit_kfas$model$Q
```

- つまり、過程誤差が積み重なっていくため、長期の予測は当たりにくくなる。

## 8-8.補足：補間と予測の関係

- 状態空間モデルでは、欠測値の補間と未来の予測は全く同じ枠組み

```{r}
# 未来の値をNAとしたもの
nile_na <- Nile
nile_na[81:100] <- NA

build_kfas_na <- SSModel(
  H = NA,
  nile_na ~ SSMtrend(degree = 1, Q = NA)
)

fit_kfas_na <- fitSSM(build_kfas_na, inits = c(1,1))

# 未来の値を切り捨てたもの
nile_split <- window(Nile, end = 1950)

build_kfas_split <- SSModel(
  H = NA,
  nile_split ~ SSMtrend(degree = 1, Q = NA)
)

fit_kfas_split <- fitSSM(build_kfas_split, inits = c(1,1))


# 補間と予測の結果が一致するか確認
hokan <- predict(
  fit_kfas_na$model,
  interval = "confidence",
  level = 0.95
)[81:100,]

yosoku <- predict(
  fit_kfas_split$model,
  interval = "confidence",
  level = 0.95,
  n.ahead = 20
)

all(hokan == yosoku)
```

