---
title: "実装：Stanの使い方"
author: "Udai Yokoyama"
date: "2023-02-07"
output:
  md_document:
    variant: markdown_github
---

## 3-1.Stanのインストール

-   下記コマンドでインストール。

-   install.packages('rstan',repos='<https://cloud.r-project.org/>', dependencies=TRUE)

## 3-2.この章で使うパッケージ

```{r message=FALSE}
library(rstan)
library(ggplot2)
```

-   Stanの計算速度を速くする設定。

```{r}
rstan_options(auto_write = TRUE)
options(mc.cores = parallel::detectCores())
```

## 3-3.シミュレーションデータの作成

-   今回はローカルレベルモデルに従うシミュレーションデータを生成。

```{r}
# data
n_sample <- 100                # サンプルサイズ
y        <- numeric(n_sample)  # 観測値

# parameters
mu_zero <- 100                 # 状態の初期値
mu      <- numeric(n_sample)   # 状態の推定値
s_w     <- 1000                # 過程誤差の分散
s_v     <- 5000                # 観測誤差の分散
```

-   分析対象となるデータをシミュレーション作成。（このコードは非効率。理由があるらしい。）

```{r}
set.seed(1)

# 状態の初期値から最初の時点の状態が得られる
mu[1] <- rnorm(n=1, mean = mu_zero, sd = sqrt(s_w))

# 状態方程式に従い、状態が遷移する。
for(i in 2:n_sample) {
  mu[i] <- rnorm(n = 1, mean = mu[i-1], sd = sqrt(s_w))
}

# 観測方程式に従い、観測値が得られる
for(i in 1:n_sample) {
  y[i] <- rnorm(n = 1, mean = mu[i], sd = sqrt(s_v))
}
```

-   1時点目の状態muは、状態の初期値mu_zeroに過程誤差が加わったものとして得られる。
-   2時点目以降は、前時点の状態に過程誤差が加わったもの。
-   観測値は同じ時点における状態に、観測誤差が加わったもの。

## 3-4.Stanファイルの記述

-   Rstudioのメニューから「File -\> New File -\> TextFile」の順に選択。新しいファイルを作成。

-   ファイル名「6-3-local-level-model.stan」

    -   data{ // 使用されるデータを記述}
    -   parameters{ // 推定される状態・パラメタの一覧を記述}
    -   model{ // データ生成過程を記述}

## 3-5.dataブロックの指定

-   dataブロックには、「データを変えた時に変更される変数」を指定。

1.  変数の「型」をあらかじめ宣言する。

    1.1 int：整数型 1.2 real：実数型

         1.2.1 y[n_sample] ：長さが n_sample である配列。int型も配列可能。

2.  行末にはセミコロンをつける。

3.  コメントアウトは'//'

## 3-6.parametersブロックの指定

-   parametersブロックには、推定される状態やパラメタが格納される変数を定義。
-   \<lower=0\>：最小値を0とする。分散が0未満ということはあり得ないため、指定。

## 3-7.modelブロックの指定

-   modelブロックには、データ生成過程を記述。
-   "="ではなく、"\~"を用いる。どの確率分布に従ってデータが生成されているかということ。
-   特に指定をしない場合は、事前分布として無情報事前分布が使用される。

## 3-8.データ生成過程(GDP)とStanの関係

-   シミュレーションデータについては、Stanのコードに寄せて記述してあるため、 ほとんど一緒。

-   Stanは確率的プログラミング言語の一種らしい。

-   Stanによって、「どの変数が、どのような確率分布に従って生成されているか」を そのまま記述して、モデルを構築できる。

-   データを確率変数とみなして、確率変数の従う確率分布を推定することこそが、 未来のデータを推測するという、推測統計学の枠組み。

## 3-9.Stanによるローカルレベルモデルの推定

```{r warning=FALSE}
# データの準備
data_sim <- list(y = y, n_sample = n_sample)

# モデルの推定
fit_stan_1 <- stan(
  file = "6-3-local-level-model.stan",
  data = data_sim,
  iter = 550,
  warmup = 50,
  thin = 1,
  chains = 4,
  seed = 1
)
```

-   この方法だと、あまりうまくはいかないらしい。

-   dataブロックに格納する変数をlist形式でStan関数に渡す。

-   Stan関数の引数の説明は以下の通り。

    -   file：Stanファイルのファイル名
    - data：list形式でまとめられれたstanとdataブロックに格納する変数
    - iter：繰り返し数。乱数を生成する回数の指定。
    - warmup：生成された乱数を切り捨てる期間。
      乱数を生成する際、乱数の初期値にある程度依存している。その依存性を下げるために、
      最初からどれくらいの長さ分切り捨てるのかを指定する。
    - thin：間引き数
      "thin=2"なら、2個に1個間引きをする。"thin=5"だと、5個のうち4個が間引きされる。
      行う理由としては、1ステップ前の乱数と似てしまう可能性があり、似たような乱数が採用されてしまうため。
    - chains：「iter回の乱数生成」を行う回数
      得られた乱数の値を信用しても良いのかを確認するために、「iter回の乱数生成」を何度も繰り返し、
      実行。毎回異なる乱数が生成された時、EAP推定量が100になったり、1億になったりするのは問題。
      これが問題なければ収束したということになり、chainごとに混じり合うようにらんんすうが生成されて
      いれば、収束したとみなす。定量的に捉えるなら、$\hat R$という指標。"1.1"未満かどうかが判断基準で、
      それ未満ならパラメタが収束したと見做せる。
    - seed：いつものやつ。ほとんど必須の引数。
    
- Stanは状態空間モデルを推定する上では、高速なソフトウェアである。
- C++で書かれていること、HMC法を用いていることが理由として挙げられる。
- [rstan_options(auto_write=TRUE)]：再コンパイルしないように、コンパイル後のStanプログラムを保存しておく。
- [options(mc.cores = parallel::detectCores())]：並列化演算の設定。

## 3-10.結果の出力と収束の判定

- 得られた乱数の要約を見るには、以下のコード。

```{r}
options(max.print = 100000)
print(fit_stan_1)
```

- 抽出する範囲を設定することも可能。（無駄を省く）

```{r}
print(
  fit_stan_1,                       # 推定結果
  digits = 1,                       # 小数点桁数
  pars   = c("s_w", "s_v", "lp__"),  # 表示するパラメタ
  probs  = c(0.025, 0.5, 0.975)     # 区間幅の設定
)

```

- n_eff：有効サンプルサイズ。生成された乱数のうち、前の値に引きずられていない乱数の個数。100個以上が望ましい。
- Rhat：収束の判定に用いられる指標。1.1未満が求められる。
- lp__：対数事後確率。収束していることが求められる。
- 上記2つの指標については、どちらとも満たしていないという結果。推定のし直しが必要。

- cainごとに乱数を図示することで、結果が収束していないことがわかる。

```{r}
traceplot(fit_stan_1, pars = c("s_w", "s_v"))
```

## 3-11.収束を良くするための調整

- "iter"と"warmup"を増やすこと。間引きを適応すること。
- この際、Stanファイルの変更は不要。
- また、コンパイルも不要なため、計算時間は短くなる。

```{r}
fit_stan_2 <- stan(
  file = "6-3-local-level-model.stan",
  data = data_sim,
  iter = 5000,
  warmup = 2500,
  thin = 5,
  chains = 4,
  seed = 1
)
```

```{r}
# 図示
traceplot(fit_stan_2, pars = c("s_w", "s_v"))
```

```{r}
# 乱数の要約
print(
  fit_stan_2,
  digits = 1,
  probs = c(0.025, 0.5, 0.975)
)

```

- Rhat,n_effともに、改善された。
- iter,warmup,thinについては、試行錯誤的に決めていく。
- chainsは固定で問題ない。

## 3-12.ベクトル化による効率的な実装

- Stanファイルを書き換えた。→for文の撤廃→ベクトル化

## 3-13.乱数として得られた多数のパラメタの取り扱い

- サンプリングされた乱数の取り扱いを学ぶ。
- 1つ1つのパラメタの事後分布は、その事後分布に従う乱数として得られる。

```{r}
sampling_result <- rstan::extract(fit_stan_2)

# 過程誤差の分散の乱数は、2000個得られたことがわかる
length(sampling_result$s_w)
```

- この結果については、以下のロジック。

```{r}
iter <- 5000
warmup <- 2500
thin <- 5
chains <- 4
((iter-warmup)/thin)*chains
```

- 2000個の乱数を用いて、平均値をとり、EAP推定量を求める。

```{r}
mean(sampling_result$s_w)
```

- 95％区間と中央値を求める。

```{r}
quantile(sampling_result$s_w, probs = c(0.025, 0.5, 0.975))
```

- 最後に事後分布を図示。乱数のヒストグラムがそれにあたる。

```{r}
ggplot(data.frame(s_w = sampling_result$s_w), aes(x = s_w)) +
  geom_histogram()
```

## 3-14.推定結果の図示

```{r }
# 1時点目の状態の乱数の取得。2,000サンプル。
sampling_result$mu[, 1]
```

```{r}
# サンプリング結果の取得
model_mu <- t(apply(
  X = sampling_result$mu,       # 実行対象となるデータ
  MARGIN = 2,                   # 列を対象としてループ
  FUN = quantile,               # 実行対象となる関数
  probs = c(0.025, 0.5, 0.975)  # 上記関数にいれる引数
  ))

colnames(model_mu) <- c("lwr", "fit", "upr")  # 列名の変更
```

- apply(MARGIN=2)：行列形式のデータを対象として、全ての列ごとに関数を適用する。
- t()：行列の行と列を入れ替える指定。
- このデータを用いて、推定結果を図示する。

```{r}
#　データの整形
stan_df <- cbind(
  data.frame(y = y, time = 1:n_sample),
  as.data.frame(model_mu)
)

# 図示
ggplot(data = stan_df, aes(x = time, y = y)) +
  labs(title = "Stanによる推定結果") +
  geom_point(alpha = 0.6, size = 0.9) +
  geom_line(aes(y = fit), size = 1.2) +
  geom_ribbon(aes(ymin = lwr, ymax = upr), alpha = 0.3)
```

- 実線は「平滑化された状態」/網掛けは「状態の95％信頼区間」と同じ意味を持つ。
